最高法院刑事判決　　　　　　一○○年度台上字第二八二四號
上　訴　人　台灣高等法院台中分院檢察署檢察官　
被　　　告　林永安
　　　　　　蔡慧美
上列上訴人因被告等偽造文書等罪案件，不服台灣高等法院台中
分院中華民國九十九年一月二十六日第二審判決（九十八年度上
訴字第二三二九號，起訴案號：台灣台中地方法院檢察署九十七
年度偵字第一○七九一號），提起上訴，本院判決如下：
    主  文
上訴駁回。
    理  由
一、偽造私文書部分：
按刑事訴訟法第三百七十七條規定：上訴於第三審法院，非以判
決違背法令為理由，不得為之。是提起第三審上訴，應以原判決
違背法令為理由，係屬法定要件。且必須依據卷內資料為具體之
指摘，並足據以辨認原判決已具備違背法令之形式，始屬相當。
本件原判決以公訴意旨略稱：被告林永安、蔡慧美（以下除個別
記載姓名者外，簡稱被告等）為夫妻，平日與父親即告訴人林
卿同住，林永安之弟林大衛亦比鄰而居。緣林卿於民國九十七
年二月十六日，因不慎摔倒受傷，送往行政院衛生署豐原醫院（
下稱豐原醫院）住院治療；同年二月二十日住院期間，因胸腔感
染，緊急送入加護病房，以氣管插管及呼吸器使用，迨至同年月
二十二日，轉入胸腔內科治療，期間意識不清，無法回應及有意
識溝通。另自同年二月二十二日至同年三月六日間，因插管使用
呼吸器，且意識欠清，昏迷指數介於7＋E分到5＋E分間，無法言
語或筆談。詎林永安明知林卿之國民身分證（下稱身分證），
係由林大衛保管，並未遺失，竟基於偽造私文書復持以行使之犯
意，於九十七年二月二十九日，虛偽製作林卿因重病住院委託
林永安代為申請補發身分證之切結書，並在切結書上盜蓋林卿
之印文，持向台中縣后里鄉（現為台中市后里區，下同）戶政事
務所之承辦公務員行使，使承辦公務員誤信林卿欲申請補發身
分證，而將林卿之身分證交予林永安，再由林永安在補領身分
證申請書上之申請人、申請人領證簽章上簽收，足生損害於戶政
機關核發身分證之正確性及林卿之權益。林永安於九十七年三
月十三日，又承前偽造私文書復持以行使之犯意，委由不知情之
土地代書何明坤、劉美玲，製作林卿將其所有坐落台中縣后里
鄉○○段701、702地號土地及其上門牌號碼台中縣后里鄉○○路
199巷96、98 號之房屋（下稱系爭房屋），分別以新台幣（下同
）十三萬三百元、十萬五千七百元之價格，出售予林永安之不實
買賣移轉契約書及契稅申報書，並在其上盜蓋林卿之印文，由
具有犯意聯絡之蔡慧美擔任代理人，持向台中縣后里鄉公所申請
契稅繳納證明，使承辦公務員誤信前開不動產買賣為真，而受理
申報並核發契稅繳納證明，足生損害於稅務機關對於稅籍管理之
正確性及林卿之權益，因認林永安、蔡慧美共同涉犯行使偽造
私文書、使公務員登載不實等罪嫌等語。惟經審理結果，認均不
能證明被告等犯罪，因而撤銷第一審論處林永安盜用印章部分之
科刑判決（被訴偽造、行使偽造私文書部分不另為無罪之諭知）
，改判諭知林永安無罪；而蔡慧美部分，則維持第一審諭知蔡慧
美無罪之判決，駁回檢察官此部分在第二審之上訴。已依據卷內
資料詳予說明。從形式上觀察，原判決並無違背法令情形存在。
檢察官上訴意旨略稱：(一)、申辦不動產所有權之移轉登記，依法
必須檢附所有權人及受讓人之登記申請書、不動產所有權移轉契
約書及身分證件。又非當事人親自申請補發土地或建物之所有權
狀，依規定亦需檢附印鑑證明及身分證。本件被告等利用林卿
名義辦理過戶之標的，包含林卿名下之台中縣后里鄉○○段70
1、702、709、722地號土地及同段331 建號（建物門牌為甲后路
199巷98號）、同段337建號（建物門牌為甲后路199巷96 號）房
屋二棟，合計六筆不動產。再觀諸林永安於九十七年三月三日申
請核發林墀卿名義之印鑑證明書，其數量為八份；被告等申辦契
稅申報檢附之建物所有權狀係於同年月六日所補發等事實；併參
酌辦理郵局帳戶掛失止付無須提出當事人身分證之規定，顯見被
告辦理林墀卿身分證遺失補發之目的，非為掛失止付林卿之郵
局帳戶，而在將林卿所有之不動產過戶至林永安名下。被告等
辯稱其申辦目的意在上開帳戶之掛失止付，未用在房屋過戶或申
請契稅部分云云，顯無可採。原審疏未調查被告等申辦前開六筆
不動產之所有權移轉及撤銷登記之申請資料等，遽認被告申請補
發林墀卿身分證之目的，係為凍結林卿之郵局帳戶，即有應調
查之證據未予調查之違法，且有判決理由不備之違誤。(二)、林墀
卿於九十七年二月二日至同年三月六日間，因插管使用呼吸器，
意識欠清，昏迷指數介於7+E分到5+E分之間，無法言語或筆談，
有豐原醫院函及病歷資料可憑。而昏迷指數是醫學上評估病人昏
迷程度的指標，並非判斷病人意識清楚及智力或理解能力之指標
，亦經江俊士醫師證述在卷。林墀卿於九十七年三月一日至三日
間之昏迷指數，其中睜眼反應指數介於E2至E4之間，即介於受痛
刺激會睜開眼至自發性睜開眼之間；言語反應指數介於V2至V4之
間，即介於可發生聲音或可說出單字，但尚未達V4可對話但文不
對題，或V5可正常對話之程度；動作反應指數介於M4至M5之間，
即對痛刺激有退縮反應至對痛刺激可指出疼痛位置程度，但未達
M6可自行有意識動作程度。亦即仍處於無法正常理解問題並為對
話，且無法自行為有意識動作之中度昏迷狀態，不可能會有意識
的對被告等表示同意或授權被告等辦理上開房地所有權過戶至林
永安名下等事宜。是被告等辯稱係經林墀卿同意才辦理房地過戶
云云，顯非事實。乃原判決理由五、(四)認定林墀卿於上開住院期
間之意識狀況應僅屬時有不清，而非全然毫無意識；故林墀卿於
其意識清楚時，與在旁照顧之林永安對話，而同意林永安辦理系
爭房屋之過戶，非無可能等情。其認定有違經驗及論理法則，且
有認定事實未憑證據之違法等語。
惟按，證據之憑信力如何，事實審法院依自由心證之原則，本有
斟酌取捨之權，苟其取捨，不違背經驗法則或論理法則，不得任
意指為違法，而據為適法之第三審上訴理由。本件原判決認林永
安被訴虛偽製作切結書用以申請補發林墀卿身分證部分，認該切
結書實係林永安以其本人之名義書立，且係有權製作之人，無偽
造私文書之問題，已敘明所憑之依據及其認定之理由（見原判決
第十一、十二頁）。從形式上觀察，並無足以影響判決結果之違
法情形。上訴意旨就原判決此部分之論斷有如何違背法令情形，
並未依據卷內訴訟資料具體指摘，難謂係合法之上訴理由（有關
林永安蓋用林墀卿之印章於切結書進而行使，被訴盜用印章及使
公務員登載不實部分，因屬不得上訴第三審之犯罪，詳後述）。
其次，有關被告等被訴偽造買賣移轉契約書及契稅申報書，進而
持以行使部分，原判決據林墀卿之主治醫師江俊士之證述、林墀
卿之病歷摘要、護理紀錄、診斷證明書，認林永安所辯其於九十
七年三月一日，在醫院中與林卿對話溝通後，經得林卿同意
將系爭房屋過戶予林永安等語，應非無據（見原判決第十三頁(四)
至第十七頁）。復依憑證人吳念恒（律師，本案之告訴代理人）
、林大衛、林自力（林永安之姐）、林秋美（后里鄉公所受理本
件不動產契稅申報之承辦人）、李孟娟（后里戶政事務所職員，
受理本件林墀卿身分證之補發及林墀卿印鑑證明之申請）等人之
證述，以及卷附之印鑑登記證明申請書、委任書、到府服務實地
查證申請書、契稅申報書、建築改良物所有權買賣移轉契約、撤
銷契稅申報申請書、協議書、九十七年四月十五日林自力帶同林
卿前往戶政機關申請補發身分證所填載之身分證申請書、九十
七年四月二十日林永安與林墀卿間對話之錄音錄影之勘驗筆錄等
證據資料，認林卿就其住院期間之九十七年三月一日起，以迄
出院後之同年四月十五日間止，對於有否過戶系爭房屋予林永安
，並同意林永安辦理相關事宜之意思表示，顯有先後反覆不一之
情形；該期間內曾與林卿接觸對話之上揭證人與被告等，對於
林卿是否同意林永安辦理系爭房屋之過戶，主觀上之認知亦均
有所不同；則林卿當時就系爭房屋有無授權林永安辦理過戶之
真意？事後有無因林自力、林大衛之因素而改變原有心意？雖已
因林卿現無法以言語或動作而無從確認。然觀諸林永安自認於
九十七年三月一日獲林卿同意辦理系爭房屋之過戶事宜後，為
申請林卿之印鑑證明，隨即於同月三日向后里戶政事務所申請
到府服務，並由李孟娟至豐原醫院向林卿確認申請之真意；足
認被告等辯稱其主觀上認知已獲同意，應屬可採。縱林卿其後
反悔而不再同意，亦難據以否定林永安於九十七年三月一日與林
卿接觸對話後，主觀上認知已獲林卿同意、授權，進而認被
告等主觀上欠缺偽造私文書故意等情（見原判決第十八至二五頁
）。已詳敘其取捨判斷而得心證之理由。所為之認定，並無上訴
意旨所指不憑證據，或違反經驗法則、論理法則情形。檢察官就
已經原判決論斷、說明之事項，就同一之證據資料，為相異之評
價，再為爭執，即與法律規定得上訴第三審理由之違法情形不相
適合。此部分之上訴違背法律上之程式，應予駁回。刑事妥適審
判法第九條已於本年五月十九日施行，本件蔡慧美部分，原審維
持第一審所為無罪判決，惟因該條施行前，案件已繫屬於本院，
仍適用刑事訴訟法第三編第三章之規定終結之，附此敘明。
二、盜用印章及使公務員登載不實部分：
按刑事訴訟法第三百七十六條所列各罪之案件，經第二審判決者
，不得上訴於第三審法院，法有明文。本件被告等被訴盜用印章
及使公務員登載不實部分，公訴人認係涉犯刑法第二百十七條第
二項、第二百十四條罪嫌，核屬刑事訴訟法第三百七十六條第一
款之案件。依上開說明，既經第二審判決，自不得上訴於第三審
法院，檢察官復併提起上訴，顯為法所不許，應予駁回。
據上論結，應依刑事訴訟法第三百九十五條前段，判決如主文。
中    華    民    國  一○○  年    五    月  二十六  日
                      最高法院刑事第三庭
                          審判長法官  陳  正  庸  
                                法官  林  秀  夫  
                                法官  林  瑞  斌  
                                法官  謝  靜  恒  
                                法官  魏  新  和  
本件正本證明與原本無異
                                      書  記  官  
中    華    民    國  一○○  年    六    月    七    日
                                                       s